【裁判字號】    90,上訴,1077
【裁判日期】    900724
【裁判案由】    偽造文書等
【裁判全文】
臺灣高等法院刑事判決                            九十年度上訴字第一０七七號
    上  訴  人
    即  被  告    甲○○
右上訴人即被告因偽造文書等案件，不服臺灣基隆地方法院八十九年度訴字第四四七
號，中華民國八十九年十二月二十六日第一審判決（起訴案號：臺灣基隆地方法院檢
察署八十九年度偵緝字第一０四號）提起上訴，本院判決如左：
    主  文
原判決撤銷。
甲○○行使偽造私文書，足以生損害於他人，處有期徒刑捌月。
    事  實
一、甲○○於民國（下同）八十七年十二月二十日自任會首，向左羅玉鳳等人召募每
    會新臺幣（下同）二萬元之互助會，含會首共計四十六會，採內標之方式，於每
    月二十日上午九時，在甲○○所經營之「葛萊美理髮店」投、開標，且自八十九
    年五月起至同年八月止，每月初五加開標一次。甲○○竟基於意圖為自己不法所
    有之概括犯意，先於八十八年二月十五日，向乙○○佯稱會員丙○○已退出互助
    會，可由其頂替該尚為活會進行投標等詞，使乙○○陷於錯誤，除繳納未參加前
    三會（八十七年十二月二十日收會頭款，並舉行第一次開標，連同八十八年一月
    二十日之開標，共已進行三會）活會會款五萬二千二百元外，並自第四會後按月
    繳納活會會款予甲○○收受；甲○○繼於八十八年八月二十日該互助會第十會開
    標時，基於同前之詐欺概括犯意，假冒已退會會員丙○○之名義，在以私文書論
    之標單上，偽造「丙○○」之署押，填寫標金四千八百元，持以參加競標行使，
    得標後並使活會會員左羅玉鳳、乙○○等三十七人，誤認係會員丙○○得標而陷
    於錯誤，如數交付扣除標金後之會款予甲○○，合計詐得活會會款五十六萬二千
    四百元（原審判決書記載為六十九萬二千四百元），足以生損害於丙○○及乙○○等其他活會會員。甲○○於八十八年九月再主持開標一次後，即於同年十月間
    停標，並避不見面。經會員相互比對會單、查詢，始悉上情。
二、案經乙○○訴請臺灣基隆地方法院檢察署檢察官偵查起訴。
    理  由
一、訊據被告甲○○，固坦承召募前開互助會，告訴人乙○○於互助會開標至第四會
    時加入，及其於第十會開標時，以已退會會員丙○○之名義競標、得標，並於八
    十八年十月間停會等情不諱，惟矢口否認有何詐欺及偽造文書之犯行，辯稱：（
    一）告訴人乙○○係新加入該互助會之第四十七會會員，並非頂替退會會員丙○○，因其他會員反對重新更改會單，遂未於會單登載；（二）其原與丙○○共同
    加入一會互助會，而以丙○○名義登記，因丙○○退出後，由其頂下，再以丙○○之名義競標云云。
二、經查，右揭事實，迭據告訴人乙○○於偵查中、原審及本院調查、審理時指訴：
    「（你是頂丙○○的會？）是的，編號四十四號」（八十九年度偵字第一０八九
    號偵查卷第六二頁）、「我是在第四會時才參加，被告告訴我丙○○無力繳納，
    要我頂他的會，我先繳了五萬二千二百元頂會的錢，之後又陸續繳納活會的會款
    ，我們是採內標的方式」、「（是否加入該會之第四十七會？而不是頂丙○○的
    會？）沒有，他告訴我是頂丙○○的會，因要加入新的會要其他會員的同意才行
    ，不知被告為何這麼說」、「因我是頂丙○○的會，所以被告沒有給我會單，我
    在八十八年二月十五日加入會時，有繳五萬二千二百元，之後再按月繳納會款」
    （原審八十九年九月二十八日訊問筆錄、八十九年十二月七日審判筆錄）；「我
    在第四會加入，給被告五萬二千二百元，被告並沒有給我會單，我後來從別人那
    裡拿到的會單，上面也沒有我的名字。我本來不知道，每月標會我都有記下，並
    繳納活會的錢，後來在第十一會時，被告說要停會，我才發現。他當時說要我頂
    丙○○的會」（本院九十年四月二十五日訊問筆錄）等語綦詳，另證人丙○○、
    左羅玉鳳於偵查中及原審審理時亦分別證述：「是她（指被告）找我一人一半共
    頂一會，因為她說還差一會沒人頂，我後來就答應了，後來繳了三期，到了第四
    期時，她和我說她也無力再繳，並要將此會讓與他人，我答應也就同意了，我退
    會的時候，還是活會」、「（妳有無同意被告以妳名義投標？）她沒向我說，故
    我也未同意」（八十九年度偵字第一０八九號偵查卷第九二頁及反面）；「（被
    告有無告知乙○○加入乙事？）他沒有告訴我們，是我們事後自己查出來的」（
    原審八十九年十二月七日審判筆錄）等語屬實，並有互助會單一紙在卷可稽。參
    以被告甲○○於偵查中復坦承：「（乙○○為何入會？）因我被倒了三個會，我
    自己在想若有人能幫我扛一會，我的負擔就會比較少」（八十九年度偵字第一０
    八九號偵查卷第六六頁反面）等語，足徵告訴人乙○○確係於被告已無力繳納會
    款時，頂替退會會員丙○○原與被告共同參加之互助會無訛。被告未告知其他活
    會會員，即冒用丙○○名義得標，並向活會會員收取會款，其有為自己不法所有
    之詐欺意圖甚明。被告上開所辯各節，純屬避就、飾卸之詞，委無可採。本件事
    證明確，被告之犯行洵堪認定。
三、按於標單上記載標息，並載明係何人之標單，依習慣乃用以表示該會員願出所書
    利息金額以標取會款之證明，依刑法第二百二十條第一項之規定，該標單應以私
    文書論。查被告甲○○冒已退會會員丙○○之名義填寫標單，並持以行使參加競
    標，得標後使不知情之活會會員陷於錯誤而交付互助會會款，自足以生損害於丙○○及其他活會會員之權益。核被告所為，係犯刑法第二百十六條、第二百十條
    之行使偽造私文書罪及同法第三百三十九條第一項之詐欺取財罪。被告偽造署押
    為偽造私文書（標單）之部分行為；又偽造標單進而持以行使參與投標標取會款
    ，其偽造私文書之低度行為，應為行使之高度行為所吸收，均不另論罪。被告同
    一次詐欺行為，同時向多數活會會員詐欺會款，係以一行為觸犯數個相同之詐欺
    罪名，為同種想像競合犯，依刑法第五十五條規定，應從一重處斷。被告先後二
    次詐欺之犯行，時間緊接、手法相同，所犯又係構成要件相同之罪名，顯係基於
    概括之犯意而為，應依刑法第五十六條連續犯之規定，論以一罪，並加重其刑。
    被告所犯行使偽造私文書罪與連續詐欺取財罪二者間，有方法結果之牽連關係，
    應依刑法第五十五條之規定，從一重之行使偽造私文書罪處斷。
四、原審據以對被告論罪、科刑，固非無見；惟查，原判決認定被告冒丙○○之名義
    ，參與競標、得標，詐取活會會款之數額係六十九萬二千四百元，尚有未合。被
    告提起上訴空言否認犯罪，雖無足取，惟原判決既有如上之可議，即屬無可維持
    ，應由本院予以撤銷改判。爰審酌被告犯罪之動機、目的、手段、所生損害及犯
    後態度等一切情狀，量處如主文第二項所示之刑。
五、被告犯罪所用之標單一紙，未據扣案，且據其供明已丟棄滅失，自不另為沒收之
    諭知。而被告於該標單上所偽造「丙○○」之署押一枚，亦毋須宣告沒收。
據上論斷，應依刑事訴訟法第三百六十九條第一項前段、第三百六十四條、第二百九
十九條第一項前段，刑法第五十六條、第二百二十條第一項、第二百十六條、第二百
十條、第三百三十九條第一項、第五十五條，罰金罰鍰提高標準條例第一條前段，判
決如主文。
本案經檢察官曾忠己到庭執行職務
中    華    民    國      九十      年      七      月      二十四      日
                              臺灣高等法院刑事第六庭
                                  審判長法  官  陳  春  秋
                                        法  官  徐  培  元
                                        法  官  王  麗  莉
右正本證明與原本無異。
如不服本判決應於收受送達後十日內向本院提出上訴書狀，其未敘述上訴之理由者並
得於提起上訴後十日內向本院補提理由書（均須按他造當事人之人數附繕本）。
                                        書記官  胡      儀
中    華    民    國    九十        年      七      月      二十六      日
附錄：本案論罪科刑法條全文
刑法第二百二十條
在紙上或物品上之文字、符號，依習慣或特約，足以為表示其用意之證明者，關於本
章之罪，以文書論。
刑法第二百十六條
行使第二百十條至第二百十五條之文書者，依偽造、變造文書或登載不實事項或使登
載不實事項之規定處斷。
刑法第二百十條
偽造、變造私文書，足以生損害於公眾或他人者，處五年以下有期徒刑。
刑法第三百三十九條
意圖為自己或第三人不法之所有，以詐術使人將本人或第三人之物交付者，處五年以
下有期徒刑、拘役或科或併科一千元以下罰金。
以前項方法得財產上不法之利益或使第三人得之者亦同。
前二項之未遂犯罰之。


司法院資訊處製作；財團法人民間司法改革基金會備份。
